【裁判字號】    98,易,2898
【裁判日期】    981231
【裁判案由】    重利
【裁判全文】
臺灣臺中地方法院刑事判決              98年度易字第2898號
公  訴  人  臺灣臺中地方法院檢察署檢察官
被      告  庚○○
上列被告因重利案件，經檢察官提起公訴（98年度偵字第12743
號），本院判決如下：
    主  文
庚○○無罪。
    理  由
一、公訴意旨略以：被告庚○○基於重利之犯意，於民國95年11
    月6 日，利用乙○○急迫、輕率或無經驗且需款孔急之際，
    在其臺中市○區○○里○○○街5 號3 樓之3 住處樓下，與
    乙○○約定出借新臺幣（下同）30,000元，以7 天為1 期計
    算利息，每期利息6,000 元，先預扣2 期利息，實拿18,000
    元予乙○○，並要求乙○○簽立1 張面額60,000元之本票（
    票號WG00000000號，發票日為95年11月6 日）予被告收執以
    供擔保。嗣後乙○○繳納6 期利息共36,000元後，無力繳納
    ，被告即要求乙○○到其住處工作抵償，乙○○工作7 、8
    天後，要求免除債務，遭被告反對，乙○○即避不見面。復
    於96年底某日，被告即指使2 名不詳姓名年籍之成年男子，
    向告訴人乙○○之父丁○○要求給付20,000元，丁○○表示
    須至次月初5 再給，該2 名男子即要求再多收3,500 元，待
    丁○○支付23,500元予該2 名男子後，該2 名男子始將乙○○所簽立之上開本票交還給丁○○。被告以此方式，取得與
    原本顯不相當之重利。因認被告涉犯刑法第344 條之重利罪
    嫌云云。
二、按被告以外之人於審判外之言詞或書面陳述，除法律有規定
    者外，不得作為證據。被告以外之人於審判外之陳述，雖不
    符前4 條之規定，而經當事人於審判程序同意作為證據，法
    院審酌該言詞陳述或書面陳述作成時之情況，認為適當者，
    亦得為證據；當事人、代理人或辯護人於法院調查證據時，
    知有第159 條第1 項不得為證據之情形，而未於言詞辯論終
    結前聲明異議者，視為有前項之同意，刑事訴訟法第159 條
    第1 項、第159 條之5 分別定有明文。查被告於本院審理時
    ，對於本案偵查卷內之證據，均同意有證據能力，得採為本
    案之證據，迄至本案言詞辯論終結前，被告亦未聲明異議，
    有審判筆錄在卷可考（見本院卷第27、66頁），經審酌卷內
    各該人員陳述時之情狀，均查無被違法取供或非出於自由意
    志之情形，相關書證亦查無違法取證或造假虛捏之情事，以
    之作為本案之證據，皆屬適當，依前揭規定，本判決以下所
    引用之證據均得為本案之證據。
三、次按犯罪事實應依證據認定之，無證據不得認定犯罪事實；
    又不能證明被告犯罪者，應諭知無罪之判決，刑事訴訟法第
    154 條第2 項、第301 條第1 項分別定有明文。又按事實之
    認定，應憑證據，所謂證據，須適於為被告犯罪事實之證明
    者，始得採為斷罪資料，如未能發現相當證據，或證據不足
    以證明，自不能以推測或擬制之方法以為裁判基礎；又認定
    不利於被告之事實，須依積極證據，苟積極證據不足為不利
    於被告事實之認定時，即應為有利於被告之認定，更不必有
    何有利之證據。刑事訴訟法第161 條第1 項規定：檢察官就
    被告犯罪事實，應負舉證責任，並指出證明之方法。因此，
    檢察官對於起訴之犯罪事實，應負提出證據及說服之實質舉
    證責任。倘其所提出之證據，不足為被告有罪之積極證明，
    或其指出證明之方法，無從說服法院以形成被告有罪之心證
    ，基於無罪推定之原則，自應為被告無罪判決之諭知，最高
    法院53年臺上字第2750號、30年上字第816 號、40年臺上字
    第86號及92年臺上字第128 號分別著有判例可資參照。
四、本件公訴人認被告涉犯有刑法第344 條之重利罪嫌，無非係
    以被害人乙○○於警詢及偵訊時之指訴，證人丁○○於偵訊
    時之證述、本票影本1 紙及被告於警詢及偵訊之供詞等為其
    主要論據。訊據被告堅詞否認有重利犯行，辯稱：未於95年
    11月6 日借30,000元予乙○○，也未要求乙○○簽發本票及
    指使2 名不詳姓名、年籍之成年男子向丁○○要求給付20,0
    00元等語（見本院卷第28頁）。經查：
  (一)證人乙○○於98年2 月18日23時5 分，向臺中市警察局第六
    分局（下稱第六分局）偵查佐己○○指稱其於95年11月6 日
    ，在被告位於臺中市○○○ 街5 號3 樓之3 住處樓下，向被
    告借款30,000元，約定以7 天為1 期計算利息，每期利息6,
    000 元，先預扣2 期利息，實拿18,000元，並應被告之要求
    ，簽立1 張面額60,000元之本票（票號WG00000000號，發票
    日為95年11月6 日）予被告收執以供擔保。嗣經證人乙○○
    支付6 期利息共36,000元（包括預扣之2 期利息），已無力
    繳納，遂有2 名不詳姓名年籍之成年男子，向證人乙○○之
    父丁○○要求給付20,000元，經證人丁○○將23,500元交予
    該2 名不詳姓名、年籍之成年男子後，該2 名不詳成年男子
    始將上開本票交還證人丁○○等情，業據證人乙○○於警詢
    時證述在卷（見偵卷第7 至9 頁），並有本票影本1 紙在卷
    可稽（見偵卷第14頁），合先說明。
  (二)依證人乙○○之前揭證述，可知其於95年11月6 日向被告借
    款，相隔2 年多後，才於98年2 月18日向第六分局報案。在
    此段期間內，證人丁○○已替證人乙○○將借款本息清償完
    畢，並取回本票，被告亦未再向證人丁○○或乙○○要求給
    付高額利息，則證人乙○○為何於債權債務關係消滅經過一
    段時間後，於98年2 月間再向證人甲○○提及此事及決定報
    案等情，均值探究。為此，本院為釐清證人乙○○向第六分
    局報案之原因及警方受理本案後之偵查作為是否符合常情，
    因而依職權傳喚證人乙○○、甲○○、戊○○及己○○：
  1.證人乙○○於98年11月11日審理時證稱：（本案你是如何到
    警局製作筆錄？）我是朋友甲○○帶我到警局製作筆錄。（
    甲○○如何知道本件事情的？）是我告訴甲○○的。…（你
    在製作筆錄多久以前告訴甲○○這件事？）製作筆錄前的1
    、2 天，在甲○○的家裡告訴他的。…（何人決定要報案的
    ？）我。（何時決定要報案的？）我告訴甲○○後，我回去
    想想覺得不對，然後甲○○才載我去報案的。（你在98 年2
    月18日報案的當天，如何與甲○○碰面？）當天晚上我去甲○○家。…（98年2 月18日晚上你到甲○○家前，你有無告
    訴甲○○你要報案？）沒有，我與甲○○本來要出去吃飯，
    我在甲○○的車上告訴甲○○我想要報案。（98年2 月18日
    晚上你到甲○○家前，你有無告訴任何人你想要報案？）沒
    有。（當天有沒有任何人提到要去何警局報案？）甲○○告
    訴我要去第六分局報案，因為離我們要去吃飯的地方比較近
    等語（見本院卷第36至38頁）。
  2.證人甲○○於98年11月11日審理時證稱：約過年前或過年後
    ，乙○○在路邊或者工廠與我見面時，聊天說到他父親或者
    他向別人借錢，我問他這是什麼錢，他說是向人借的錢，我
    一直問他，乙○○才說是高利貸的錢，…我說這個人借高利
    貸給你，還去你們家恐嚇，這個人就不是朋友，可以去報案
    。（你提到乙○○可以去報案，乙○○當時的反應如何？）
    他說他不知道怎麼去報案，我就帶他去六分局。…乙○○當
    天下午提到這件事，我就聯絡六分局裡面的一位戊○○小隊
    長，並把這個情形告訴戊○○小隊長，戊○○表示電話中說
    不清楚，戊○○告訴我叫乙○○找時間到偵查隊跟戊○○講
    。（當天下午乙○○向你提到這件事情的時候，當天後來你
    們有無到六分局？）有。（是何人決定要到六分局報案的？
    ）我只有認識六分局的戊○○小隊長，所以我就決定向六分
    局報案。除了戊○○以外，我沒有認識其他人。（當天你與
    乙○○幾點到六分局？）下午。…（你們上二樓後有無找到
    戊○○小隊長？）有，戊○○先向乙○○瞭解一下，然後再
    指派其他警員問乙○○。…我是叫乙○○開貨車去六分局，
    我自己開1 台自小客車到六分局，我與乙○○是約在市○路
    ○○○路路口一起過去六分局，不是我載乙○○過去的等語
    （見本院卷第47、48頁）。
  3.第六分局偵查隊偵查佐己○○於98年11月25日審理時證稱：
    （當初如何得知被告有重利的犯罪嫌疑？）是乙○○向戊○○小隊長供述被告涉嫌重利罪，我接到戊○○小隊長的指示
    後，由我承辦。（戊○○小隊長何時指示你承辦本案？）98
    年2 月18日。…是由戊○○小隊長與乙○○聯繫，請乙○○
    到分局由我製作筆錄。（你在98年2 月18日何時接到戊○○
    小隊長的指示要對乙○○製作筆錄？）晚上10點左右。（在
    98年2 月18日22時之前，你有接獲關於被告庚○○重利的任
    何情資嗎？）沒有。（有偵辦被告庚○○的其他案件嗎？）
    沒有。…（98年2 月18日22時戊○○小隊長將本案指示由你
    承辦之前，你有無接獲任何情資關於被告涉嫌重利，或者準
    備要對被告庚○○來辦重利案件？）沒有。（你確定嗎？）
    我不認識庚○○。（你於何時查詢偵查卷第21頁的內政部警
    政署刑案資訊系統個別查詢及列印資料？）2009年2 月16日
    21時19分。（你於何時查詢偵查卷第11、12頁的庚○○口卡
    片？）98年2 月18日17時31分。…（你於何時查詢偵查卷第
    10頁全戶戶籍資料查詢結果？）98年2 月16日。（你於剛剛
    證述在98年2 月18日22時戊○○小隊長將本案情資指示你辦
    理前，你沒有接獲關於被告庚○○的任何重利案件的情資，
    也沒有偵辦庚○○的任何案件，為何會在98年2 月16日就查
    詢庚○○的全戶戶籍資料、前科表，並且於98年2 月18日17
    時31分就調取庚○○的口卡片？）98年2 月16日戊○○小隊
    長就把資料庚○○的名字給我，叫我先調資料，可能要給乙○○指認。（為何與剛剛所述不符？）日期記錯了等語（見
    本院卷第61至64頁）。
  4.第六分局偵查隊小隊長戊○○於98年11月25日審理時證稱：
    （本件關於己○○偵查佐承辦被告庚○○重利案件，是由何
    人指派的？）我本人指派的。（情資如何取得？）我認識一
    個叫甲○○，他以電話告訴我他有一個工人有借錢，對方逼
    他很緊且恐嚇他，問我要如何處理。…我請他將當事人帶到
    第六分局偵查隊辦公室。（甲○○告訴你有這個情資，與甲○○將當事人帶到第六分局偵查隊辦公室是否同一天？）不
    同天，是經過好幾天才帶他來。…（甲○○到第六分局之後
    如何處理？）甲○○帶當事人到第六分局後，我就問當事人
    本案的經過，…然後我就請隊員己○○幫當事人乙○○製作
    筆錄。（甲○○帶乙○○到第六分局及己○○幫乙○○製作
    筆錄，是否在同一天？）同一天，也就是98年2 月18日。…
    （在98年2 月18日前幾天，甲○○向你說他有員工向別人借
    錢並遭受恐嚇時，你當時有無與乙○○講過話？）沒有，98
    年2 月18日乙○○到第六分局後，我才當面向乙○○詢問經
    過。（在98年2 月18日前幾天，甲○○向你說他有員工向別
    人借錢並遭受恐嚇時，甲○○有無告訴你他的員工是受到何
    人的恐嚇及放高利貸嗎？）他沒有講名字，甲○○說要問他
    的員工才知道是何人放高利貸及恐嚇。（98年2 月18日乙○○經由甲○○帶領到第六分局後，你向乙○○詢問本案經過
    時，是乙○○主動告訴你庚○○的名字，還是你在這之前就
    知道庚○○的名字？）是乙○○告訴我們之後，我們才知道
    。（在98年2 月18日以前，你及你的小隊有無偵辦庚○○涉
    嫌重利的案件，或者庚○○其他的案件？）沒有。（在98年
    2 月18日以前，你有無指示你的隊員己○○對庚○○做任何
    偵查作為？）沒有。…（在98年2 月18日之前，你是否認識
    庚○○？）不認識。（是否知道庚○○這個人？）不知道。
    （你剛剛證述在98年2 月18日前幾天，甲○○向你陳述本案
    經過時，甲○○沒有告訴你庚○○的名字，你有無問庚○○
    的名字？）我有問，但甲○○說他不知道，所以甲○○也沒
    有告訴我庚○○的名字。（所以在98年2 月18日前幾天你也
    不知道庚○○的名字？）是。（在98年2 月18日以前，你不
    知道庚○○的名字，而且你的小隊也沒有任何人在偵辦庚○○是否涉嫌重利或其他刑案，為何己○○偵查昨在98年2 月
    16日21時19分查詢庚○○的前科？）可能日期記錯了。（為
    何己○○偵查佐在98年2 月16日就查詢庚○○的全戶戶籍資
    料？）時間點真的忘記了，甲○○是98年2 月16日或18日把
    乙○○帶過來，真的忘記了等語（見本院卷第64至66頁）。
  5.證人己○○於98年2 月16日查詢被告之全戶戶籍資料，及於
    同日21時19分查詢被告之刑案資料；復於98年2 月18日17時
    31分查詢列印被告之口卡片之事實，有口卡片影本、全戶戶
    籍資料查詢結果及內政部警政署刑案資訊系統- 個別查詢及
    列印在卷（見偵卷第10至12、21頁）。
  6.綜上，證人乙○○上開證述關於其於何時向證人甲○○提
    及此事（證人乙○○稱：98年2 月18日前1 、2 天云云，證
    人甲○○稱：98年2 月18日云云）；在何處向甲○○提及
    此事（證人乙○○稱：在甲○○家裡云云；證人甲○○稱：
    在路邊或工廠云云）；何時前往第六分局（證人乙○○稱
    ：98年2 月18日晚上云云，證人甲○○稱：98年2 月18日下
    午云云）；如何前往第六分局（證人乙○○稱：坐甲○○
    的車云云；證人甲○○稱：乙○○開貨車，其駕駛自小客車
    云云）；向第六分局報案之原因（證人乙○○稱：離用餐
    地點較近云云；證人甲○○稱：僅認識戊○○云云）等情，
    均與證人甲○○所證情節不符，則證人乙○○是否於98年2
    月18日始向證人甲○○提及此事，並表示要報警等情，均有
    可疑。又證人乙○○、甲○○、戊○○及己○○上開證述關
    於「乙○○於98年2 月18日決定報案，並於該日由甲○○帶
    領至第六分局找戊○○。戊○○向乙○○瞭解案情後，始交
    由己○○承辦此案，並對乙○○製作筆錄及為後續偵查作為
    」一節，固然一致，但是否即屬事實，則應有客觀證據佐證
    。本案中之客觀證據，即為被告之口卡片影本、全戶戶籍資
    料查詢結果及內政部警政署刑案資訊系統- 個別查詢及列印
    等資料，但根據該等資料所顯現之證據內容，則是證人己○○於98年2 月16日便已對被告發動偵查作為，此與證人乙○○、甲○○、戊○○及己○○所證之一致情節完全不符。復
    參酌被告與證人乙○○為朋友關係，而與證人甲○○、戊○○及己○○互不相識之事實，業據被告於本院審理時供述在
    卷（見本院卷第48頁），經核與證人甲○○、己○○於本院
    證述情節相符（見本院卷第48、63、65頁）。此外，證人己○○於本院審理時明確證稱：98年2 月16日戊○○小隊長就
    把資料庚○○的名字給我，叫我先調資料，可能要給乙○○
    指認等語（見本院卷第64頁），足認證人乙○○於98年2 月
    16日前，即已將被告之年籍資料親告或轉告證人戊○○。戊○○始得於98年2 月16日指示己○○先查詢被告之全戶戶籍
    資料及刑案紀錄。依此，證人戊○○於98年2 月16日前，便
    已得知被告之年籍資料，並指示證人己○○進行查詢前案資
    料等偵查作為之事實，堪可認定。而證人戊○○若係基於合
    法管道取得被告涉有重利犯嫌之情資，並認有可能成案，且
    無誣指之疑慮，則其於98年2 月16日指示己○○查詢被告之
    全戶戶籍資料及刑案資料，並非法所不許，亦屬正常之辦案
    程序，更無必要隱瞞。惟證人戊○○及己○○竟仍一再堅稱
    渠等於98年2 月18日前不認識被告，亦未對被告偵辦任何刑
    案，係乙○○報案才得知被告年籍資料之原因，除配合證人
    乙○○及甲○○先前於法院之供述，以避免歧異外，其目的
    無非在創造本案乃證人乙○○主動至第六分局報案，而證人
    戊○○及己○○係被動受理案件之外觀。是以，證人戊○○
    及己○○於本院證述之內容與客觀證據不符，並非渠等所稱
    之「時間點真的忘記」、「日期記錯」即可交代，而係存在
    無法向法院坦承之隱情。此外，證人戊○○若於98年2 月18
    日經由乙○○報案，始得知被告涉嫌重利犯行，則證人戊○○自可依法指示證人己○○查詢被告之前案資料，於客觀資
    料上並不會產生上開歧異，亦不致使法院懷疑偵辦程序之合
    法性及真實性。據此，證人乙○○、甲○○報案之經過，及
    證人戊○○指示己○○之偵查作為，均足以令法院懷疑證人
    乙○○指訴之真實性。
  (三)關於證人乙○○向被告借款之經過，及被告如何向證人乙○○及丁○○催討債務等方面：
  1.就證人乙○○向被告借款之經過方面：
    證人乙○○先於警詢證稱：我去被告家在臺中市○區○○里
    ○○街5 號3 樓之3 樓下，然後到他樓下要我先寫本票給他
    ，他再拿現金給我。…因當時我太太已懷孕，急予辦理結婚
    ，故急需用錢云云（見偵卷第8 、9 頁）；復於偵訊時證稱
    ：（何因向庚○○借錢？）因為要結婚，借30,000元。…18
    ,000元是被告在車上拿給我的云云（見偵卷第28、37頁）；
    再於本院證稱：（當時你如何向被告表示要借錢？）我向被
    告說我結婚要用到錢。…（被告在何地將錢交給你的？）在
    被告的車上云云（見本院卷第39、42頁）。是證人乙○○就
    被告在何處交付18,000元一節，前後所證不一。此外，證人
    乙○○與謝雅萍所生之子女陳○○於95年9 月16日出生，並
    於95年12月3 日辦理結婚登記等情，有證人乙○○之全戶戶
    籍資料在卷（見本院卷第5 頁）。依此，證人乙○○於95年
    11 月6日向被告借款時，其子女陳○○已經出生月餘，自無
    其於警詢所述「太太已懷孕」之情節。準此，證人乙○○前
    揭證述，並非全無瑕疵。
  2.就被告如何向證人乙○○及丁○○催討債務方面：
  (1)證人乙○○先於警詢證稱：最後因我還不出利息，被告就找
    我父親要錢，逼不得已我父親只好向別人借23,600元來還（
    被告）後，他才把本票還我。…他有叫人打給我及我爸爸以
    言語恐嚇，說如不還錢要打我及我家人云云（見偵卷第8 頁
    ）；復於偵訊時證稱：我避不見面，前年（96年）他就叫人
    去找我爸爸了。（庚○○有無對你講什麼不還錢要對你如何
    ？）有，他說如果不還錢，他會去找我，他朋友在電話中說
    ，你叫誰來都一樣。（就這樣而已？）是，叫我爸爸一定要
    還錢出來，口氣很不好云云（見偵卷第29頁）。
  (2)證人丁○○先於偵訊時證稱：在96年底，2 個人來，說我兒
    子欠他們錢，要拿20,000元。說一定要拿到錢，沒有錢就要
    找我兒子，我告訴他們現在沒有錢，要月初初5 再給，他們
    說他們出來不能沒有拿到錢。後來他們說如果月初5 給，要
    再多收3,500 元。到月初5 ，我給他們23,500元，他們把60
    ,000 元 本票還給我。…（對方有無打你？）沒有，口氣很
    壞，說不能沒有錢還給他們。（對方有無說，不給錢要怎樣
    ？）沒有，只是口氣比較壞云云（見偵卷第27、28頁）；復
    於本院審理時證稱：（這兩個人是何時到你家討債？）96年
    11月或12月底。（對方向你討債，你如何說？）我說沒錢，
    要等到月初5 日我領錢才有錢，對方不願意，並要求我去向
    他人借錢還他們，我說現在是晚上也借不到錢，對方說你不
    借怎麼知道借不到錢，我告訴對方說我月初5 日才領錢，對
    方說如果是月初5 日才給，要多收3,500 元，一開始對方是
    向我要25,000元。我於隔月的5 日領錢後，對方於5 日晚上
    到我家收錢，我拿了23,500元給對方，對方就將本票交給我
    云云（見本院卷第44頁）。
  (3)綜合證人乙○○及丁○○之上開證述，除就證人丁○○曾遭
    2 名姓名、年籍不詳之成年男子催討債務一節相符外，其餘
    諸如：丁○○清償債務23,500元之來源（乙○○於警詢證
    稱：我父親向別人借23,600元云云；丁○○於本院證稱：隔
    月的5 日領錢後，對方於5 日晚上就到我家收錢云云）；
    2 名不詳成年男子將本票交付何人（乙○○於警詢證稱：把
    本票還我云云；丁○○於偵訊及本院均證稱：對方將本票交
    給我云云）；2 名不詳成年男子催討債務時有無使用恐嚇
    言語（乙○○於警詢證稱：他有叫人打給我及我爸爸以言語
    恐嚇，說如不還錢要打我及我家人云云；復於偵訊時改稱：
    叫我爸爸一定要還錢出來，口氣很不好云云。丁○○於偵訊
    證稱：沒有說不給錢要怎樣，只是口氣比較壞云云）等情，
    均不一致。若證人乙○○及丁○○均遭該2 名成年男子催討
    債務，且於不得已之情形下，始將所餘本息清償完畢，並取
    回本票，則渠等就所共同經歷之事項，當不致於產生上開諸
    多歧異。是證人乙○○及丁○○上開證述，實難採為不利於
    被告之認定。
  3.就被告有無委託該2 名姓名、年籍不詳之成年男子持本票向
    丁○○催討債務方面：
  (1)證人乙○○先於偵訊時證稱：（如何確認去向你父親拿錢者
    是被告叫去的？）去找我爸爸時，被告的朋友有打電話給我
    。（對方有無說是被告委託來的？）沒有云云（見偵卷第36
    頁）；復於本院證稱：（你與向你父親討債的人通電話時，
    對方有沒有說是受何人委託討債的？）沒有。…（你父親打
    電話告訴你有人到家裡討債，你父親是否有提到討債的內容
    ？）有，我父親提到有1 張本票60,000元，我告訴我父親我
    知道這是跟誰借的。（找你父親討債的這些人拿著本票，是
    否有說本票他們是如何取得的？）沒有。（他們如何說的？
    ）對方說這張本票是誰你應該知道，但是對方沒有提到這個
    「誰」的名字，問我要如何處理，我就告訴對方說我知道是
    誰了，能不能延一下。（對方有沒有提到任何人的名字？）
    沒有云云（見本院卷第41、43頁）。
  (2)證人陳連泉先於偵訊時證稱：（當初向你要23,500元之人是
    否為在庭的被告？）不是，是2 個人去。（有無說受何人委
    託要錢？）沒有云云（見偵卷第36頁）；復於本院證稱：（
    在庭的被告有無到你家向你收錢？）不是。（這2 個到你家
    收錢的人，有無向你表示債主是何人？）他們說是阿賢借的
    ，沒有說阿賢（即乙○○）是向何人借的。…（對方第一次
    到你家討債，是否有提到是受何人委託的？）沒有云云云云
    （見本院卷第43、44頁）。
  (3)綜上以觀，該2 名成年男子固然持證人乙○○所簽發之本票
    ，向證人丁○○催討債務。惟被告並未前往證人丁○○住處
    參與催討，且該2 名成年男子向證人丁○○討債時，被告亦
    未與證人丁○○及乙○○聯繫。又該2 名成年男子亦未向丁○○及乙○○表示係受被告委託。是依現存證據，難認該2
    名不詳成年男子乃受被告指使而向證人丁○○催討債務。
  (四)關於證人乙○○所提出之本票，是否應被告之要求而簽發，
    及證人乙○○何時取得及提出本票方面：
  1.證人乙○○於警詢時提出本票1 紙（見偵卷第14頁），並指
    稱該紙本票係應被告要求而簽發云云（見偵卷第8 頁）。惟
    被告否認曾經要求證人乙○○簽發本票等語（見偵卷第5 頁
    ）。依此，該紙本票既由證人乙○○於警方調查階段提出，
    而非由警方在被告身上取出，或在被告住處或車上查扣，則
    被告是否曾持有該紙本票，仍非無疑。又該紙本票之記載內
    容為：「NT﹩60000 」、「新台幣陸萬元整」、「發票人：
    乙○○」、「地址：台中縣大肚鄉○○村○○路○段854 號
    95-19 弄5 號。Ｚ000000000」、「中華民國95年11月6 日」
    ，顯見除金額及日期外，其餘均屬證人乙○○之個人資料，
    其可任意簽發而不受限制。此外，證人丁○○之父於96年年
    底或97年年初時，便已取回該紙本票（見前述理由(三)2.部分
    ），則對證人丁○○或乙○○而言，保留該紙本票並無任何
    用處。況且，一般人於此情形下取回本票後，均會立即銷毀
    而不再保留，待有簽發之必要時，再依據債權人需求而簽發
    ，以免徒增困擾，更遑論於相隔年餘後，才再持本票向警方
    報案指稱被告涉嫌重利。準此，證人乙○○是否應被告要求
    而簽發本票，抑或為提出本案告訴而臨訟製作，則應有必要
    予以檢驗。本院自難僅以證人乙○○於警詢階段提出上開本
    票，即認確屬受被告要求而簽發，進而採為不利於被告之認
    定。
  2.就證人乙○○何時取得及提出本票方面：
  (1)證人乙○○於本院證稱：（你如何再取得這張本票？）我父
    親給我的。（你何時再取得這張本票？）我報案後，因為缺
    本票當作證據，我再向我父親拿的，我拿到本票後，再拿到
    第六分局。…（你報案時是否有攜帶這張本票？）沒有，是
    事後補的。…（警詢時詢問人問：你能否提示警方所借貸之
    本票？你回答：能，但該本票已有破損《已當場提示本票》
    ，這是什麼意思？）在製作筆錄完，我打電話回去問我父親
    這張本票是不是還在，我父親說已經放進洗衣機裡面洗，我
    問我父親是否可以拼湊，我父親說可以。（做筆錄當天有無
    將本票拿到警局？）當天沒有，我記得是筆錄做完2 、3 天
    後，我拿到警局去的云云（見本院卷第41、42頁）。
  (2)證人丁○○於本院證稱：（何時將本票拿給乙○○？）付錢
    《按：96年12月初或97年1 月初》後隔幾個月，約半年的時
    間後才拿給乙○○。（你拿本票給乙○○後，乙○○是否有
    將本票再交還給你？）沒有，我將本票拿給乙○○後，我就
    沒有再經手。…（你將本票拿給乙○○後，乙○○是否還有
    再向你提過這張本票的事情？）沒有。…（你是否記得乙○○何時向你要本票？）我忘記是什麼時候，我記得是對方將
    本票交給我後的隔半年以上，至於有沒有超過一年，我真的
    不記得云云（見本院卷第44、45頁）。
  (3)證人己○○於本院證稱：（你對乙○○製作筆錄時，乙○○
    有無帶任何證據資料到場？）當天乙○○有拿一張本票，就
    是偵查卷第14頁所附的本票。（你在98年2 月18日晚上對乙○○製作筆錄時，乙○○就有將偵查卷第14頁的本票帶到第
    六分局嗎？）有，乙○○是將本票交給戊○○小隊長，然後
    小隊長就將本票交給我云云（見本院卷第62、63頁）。
  (4)證人戊○○於本院證稱：（98年2 月18日乙○○向你說明本
    案他被害的經過時，除了他本人供述以外，還有無帶任何資
    料？）我在問乙○○本案的經過時，乙○○沒有帶本票到第
    六分局。（卷內的本票如何取得？）忘記了云云（見本院卷
    第65頁）。
  (5)綜上，公訴人所指出關於不利於被告之證據部分，除證人乙○○及丁○○之指訴外，即屬卷附之本票影本。而證人乙○○、丁○○、己○○及戊○○上開證述關於證人乙○○何
    時向證人丁○○取得本票（乙○○於本院證稱：98年2 月18
    日報案後，因缺本票作為證據，我再向丁○○拿云云；丁○○於本院證稱：付錢後隔幾個月，約半年的時間後才拿給乙○○云云）；證人乙○○有無攜帶本票至第六分局報案（
    證人乙○○及戊○○均於本院證稱：沒有云云；證人己○○
    於本院證稱：有云云）等情，均有不符。又證人乙○○自稱
    該紙本票係應被告要求而簽發，且於證人丁○○清償本息後
    取回，並於警方調查階段提出於證人戊○○，再由戊○○轉
    交己○○。倘證人乙○○所證情節屬實，則證人乙○○、丁○○、戊○○及己○○均曾經手該紙本票，渠等所證情節，
    當不致於產生上開瑕疵。是卷附本票影本是否為證人乙○○
    向被告借款時所簽發，亦非無疑。被告於本院辯解：其未借
    款予乙○○，亦未要求乙○○簽發本票等語，並非全然不可
    信。
  (五)依據被告警詢筆錄之記載：「（乙○○共向你借貸多少錢？
    於何時？何地跟你借？有無質押動產或不動產？有無簽立本
    票？）乙○○於2 年前有向我借5,000 元左右，在我家向我
    借，然後我隔天在工地說叫他做工還我，我就在工地拿5,00
    0 元左右給乙○○。扣除利息實拿24,000元。無簽具本票。
    未質押動產與不動產」（見偵卷第5 頁）。惟經檢察官於偵
    訊時提示上開警詢筆錄予被告確認後，被告於偵訊時供稱：
    （《提示警詢筆錄》為何說有借給他錢，扣除利息實拿24,0
    00元？）我沒有講這樣的話等語（見偵卷第33頁）。為此，
    本院依職權勘驗被告之警詢錄音錄影光碟，結果為：「一錄
    影檔案連續，且訊問人係採一問一答方式，邊詢問被告，邊
    敲打鍵盤製作筆錄，被告之神情自然，並無無法理解問題或
    無法陳述之情況。二錄影檔案內，查無被告有警詢筆錄所記
    載之『扣除利息，實拿2,400 元』之供述，此部份記載與被
    告之供述不符。三其餘部分被告之供述均與警詢筆錄記載相
    符」，有本院勘驗筆錄在卷。是被告於警詢時未陳述「扣除
    利息，實拿二萬四千元」甚明。又被告固供述曾於2 年前借
    款5,000 元予證人乙○○，惟50,00 元之數額與24,000元差
    距甚大，更無所謂「扣除利息實拿24,000元」之可能。此外
    ，被告於警詢時全盤否認其有證人乙○○指訴之重利犯行，
    亦無任何供述談及「扣除利息實拿24,000元」，是警詢筆錄
    此部分之記載，自不足為其不利之認定，併此說明。
五、綜上所述，檢察官所指出之證明方法，惟尚無法證明被告有
    何重利犯行。本件關於被告犯罪之證明，尚未達於通常一般
    之人均不致有所懷疑而得確信其為真實之程度，無從為有罪
    之判斷。此外，復查無其他積極證據足資證明被告有公訴意
    旨所指之重利犯行，本案不能證明被告犯罪，揆諸前揭判例
    意旨及說明，自應為被告無罪之諭知，以昭審慎。
據上論斷，應依刑事訴訟法第301條第1項前段，判決如主文。
本案經檢察官丙○○到庭執行職務
中    華    民    國    98    年    12    月    31    日
                  刑事第十二庭  法  官  柯志民
以上正本證明與原本無異。
如不服本判決應於收受判決後10日內向本院提出上訴書狀，並應
敘述具體理由；其未敘述上訴理由者，應於上訴期間屆滿後20日
內向本院補提理由書（均須按他造當事人之人數附繕本）「切勿
逕送上級法院」。
                                書記官  黃毅皓
中    華    民    國    98    年    12    月    31    日

司法院資訊處製作；財團法人民間司法改革基金會備份。
